【裁判字號】    90,家訴,78
【裁判日期】    901018
【裁判案由】    確認婚姻不成立
【裁判全文】
臺灣臺南地方法院民事判決  九十年度家訴字第七八號
    原      告  甲○○
    被      告  丁○○
    訴訟代理人  乙○○○
                丙○○
右當事人間請求確認婚姻關係不成立事件，本院判決如左：
    主      文
確認原告與被告間之婚姻關係不成立。
訴訟費用由被告負擔。
    事      實
甲、原告方面：
一、聲明：如主文所示。
二、陳述：兩造於民國八十七年間同居，因被告欲將其戶籍遷入原告之戶籍內，原告
    乃於同年五月十九日填寫結婚證書，持往戶政事務所登記，惟事實上兩造並未舉
    行公開之儀式，亦無二人以上之證人在場。依民法第九百八十二條規定：「結婚
    ，應有公開儀式及二人以上之證人。經依戶籍法為結婚之登記者，推定其已結婚
    。」另依民法第九百八十八條規定：「結婚，有左列情形之一者，無效：一、不
    具備第九百八十二條第一項之方式者。」兩造既未有舉行任何公開之結婚儀式，
    僅因辦理結婚登記之需，借用訴外人張太祥、施緒璘之印章，從而該項婚姻既欠
    缺法定方式，應屬無效。另依最高法院八十六年度台上字第四八三號民事判決要
    旨，認為民事訴訟法第五百六十八條第一項所定婚姻無效之訴與確認婚姻成立或
    不成立之訴，兩者不同，所謂確認婚姻不成立之訴，係主張無結婚之事實，而有
    婚姻之形式，至於婚姻無效之訴，則係主張有結婚之事實，而其行為無效而言。
    本件兩造實無結婚之事實，從而原告提起確認婚姻不成立之訴，為此訴請判決如
    主文所示。
三、證據：提出結婚證書、戶籍謄本各一份，並聲請訊問證人施緒璘、張太祥。
乙、被告方面：
一、聲明：原告之訴駁回。
二、陳述：兩造於八十七年五月十九日確實未舉行結婚典禮及公開儀式，但同年年底
    在仁德太子廟作醮時原告有補請被告之親朋好友。
    理      由
一、原告起訴主張兩造於八十七年間同居，因被告欲將其戶籍遷入伊戶籍內，伊乃於
    同年五月十九日填寫結婚證書，持往戶政事務所登記，惟事實上兩造並未舉行公
    開之儀式，亦無二人以上之證人在場，僅因辦理結婚登記之需，借用張太祥、施
    緒璘之印章，從而兩造實無結婚之事實，為此起訴請求確認婚姻不成立。被告則
    以兩造於八十七年五月十九日確實未舉行結婚典禮及公開儀式，但同年年底在仁
    德太子廟作醮時原告有補請被告之親朋好友，所以已經補行公開儀式等語，資為
    抗辯。
二、查原告主張兩造於八十七年五月十九日辦理結婚登記，業據原告提出結婚證書、
    戶籍謄本各一份附卷可稽，堪可採信。原告次主張兩造於結婚當日並未舉行任何
    公開之儀式，此復據證人施緒璘到庭證述明確，且為被告所是認。被告雖另辯稱
    ：原告於八十七年年底在仁德太子廟作醮時曾補請被告之親朋好友，故已踐行公
    開儀式等語；惟按結婚，應有公開儀式及二人以上之證人，民法第九百八十二條
    第一項定有明文。所謂公開儀式，乃指結婚之當事人行定式之禮儀，使不特定之
    人得以共聞共見，認識其為結婚者而言。以此，利用作醮請客之機會，向他人介
    紹彼此已結婚之事實，固足使在場之人知悉兩造已結婚之事實，然受邀賓客認知
    兩造之結婚，係因當事人之介紹所致；且僅利用作醮請客之機會，告知結婚之事
    實，形式上並無結婚之定式禮儀，而僅有介紹之行為，尚不足使不特定人認識兩
    造當時有舉行結婚公開儀式之行為；否則僅以簡單介紹之言語，即謂符合結婚之
    公開儀式，將使民法規範結婚應具備要式行為，使結婚當事人得審慎思考，避免
    當事人草率行事，並藉公開儀式之舉行，公告周知結婚事實之立法本意流於形式
    ，故被告辯稱原告曾於作醮補請時向賓客介紹兩造已結婚之事實，尚難認已為結
    婚之公開儀式。從而，原告主張兩造並未舉行公開儀式，僅係持證人之印章蓋於
    結婚證書上，並持向戶政機關辦理結婚登記等情，自堪憑採。
三、按結婚應有公開之儀式及二人以上之證人，民法第九百八十二條第一項定有明文
    。查本件兩造根本未依民法第九百八十二條第一項規定舉行公開儀式，亦即無結
    婚之事實，僅在戶籍上為結婚之登記，而有婚姻之形式，核此情形係屬婚姻不成
    立。又因兩造在戶政機關辦有結婚登記，受婚姻關係存在之法律上推定，於原告
    身分上之法律地位有重大影響，是原告提起本件確認婚姻不成立之訴即有受確認
    判決之法律上利益。從而，原告主張兩造未踐行民法第九百八十二條之形式要件
    舉行公開儀式，訴請確認婚姻關係不成立，核屬有據，應予准許。
四、據上論結，本件原告之訴為有理由，依民事訴訟法第三百八十五條第一項前段、
    第七十八條，判決如主文。
中      華      民      國    九十    年      十      月     十八     日
                                        臺灣臺南地方法院民事第三庭
~B法      官  林富郎
右正本證明與原本無異
中      華      民      國    九十    年      十      月     十八     日
~B法院書記官  陳南山


司法院資訊處製作；財團法人民間司法改革基金會備份。
